---
title: "Vinho Verde"
author: "Agata Kopyt"
date: "15 01 2022"
output: 
  html_document:
    theme: journal
    highlight: pygments
    toc: true 
    number_sections: true
    toc_depth: 4
    toc_float: true
---

```{r setup, include=FALSE}
knitr::opts_chunk$set(echo = TRUE)
library(dplyr)
library(dlookr)
library(visdat)
library(ggplot2)

df <- read.csv("winequality-red.csv")
```

# Wstęp
Dokument przedstawia analizę eksploracyjną danych dotyczących portugalskich win "Vinho Verde", pozyskanych z witryny [Kaggle](https://www.kaggle.com/uciml/red-wine-quality-cortez-et-al-2009). Zawiera omówienie zbioru danych oraz wstępną analizę jego zawartośći.


# Omówienie zbioru danych
Pozyskany zbiór danych składa się z 12 kolumn oraz 1599 obserwacji:

+ fixed.acidity   - określa kwasy zawarte w winie stale lub nieulatniające się, w mg/L   

+ volatile.acidity    - okresla ilość kwasu octowego w winie, który przy zbyt wysokim poziomie może prowadzić do nieprzyjemnego, octowego smaku, w g/L

+ citric.acid   - określa ilość kwasu cytrynowego, może dodać winom „świeżości” i smaku, w g/L

+ residual.sugar    - ilość cukru pozostała po zakończeniu fermentacji, w g/L rzadko można znaleźć wina o zawartości poniżej 1 g/L, a wina o zawartości powyżej 45 g/L są uważane za słodkie

+ chlorides   - określa ilość soli w winie, w g/L

+ free.sulfur.dioxide    - okresla ilość SO2 w formie wolnej, w ppm, zapobiega rozwojowi drobnoustrojów i utlenianiu wina

+ total.sulfur.dioxide - okresla łączną ilość SO2 w formie wolnej, w ppm, w niskich stężeniach SO2 jest w większości niewykrywalny w winie, ale przy stężeniu wolnego SO2 powyżej 50 ppm, SO2 staje się widoczne w nosie i smaku wina

+ density   - określa gęstość wina w g/ml, jest zbliżona do gęstości wody w zależności od procentowej zawartości alkoholu i cukru          

+ pH    - opisuje kwasowość lub zasadowość wina w skali od 0 (bardzo kwaśne) do 14 (bardzo zasadowe); większość win ma od 3 do 4 w skali pH                   

+ sulphates   - określa ilość siarczanów, które mogą przyczynić się do zwiększenia poziomu dwutlenku siarki (S02), działają jako środek przeciwdrobnoustrojowy i przeciwutleniacz          

+ alcohol   - określa procent zawartości alkoholu w winie          

+ quality   - zmienna wyjściowa (na podstawie danych sensorycznych, przyjmuje wartości od 0 do 10)


```{r description, echo=FALSE, message=FALSE,warning=FALSE}
vis_dat(df)
```

Na podstawie powyższego wykresu stwierdzam, że analizowane dane są wartościami liczbowymi. Poniższa tabela przedstawia najważniejsze informacje na temat każdej zmiennej.

```{r description2, echo=FALSE, message=FALSE,warning=FALSE}

description <- df %>% describe() %>%
  select(variable, na, mean, sd) %>% 
  cbind(as.data.frame(apply(df,2,min))) %>% 
  cbind(as.data.frame(apply(df,2,max))) %>% 
  cbind(as.data.frame(apply(df, 2, function(x) length(unique(x)))))
colnames(description) <- c("Zmienna","Liczba NA", "Średnia","Odchylenie standardowe",
                           "Wartość minimalna", "Wartość maksymalna", "Unikalne wartości")
rownames(description) <- NULL

knitr::kable(description)
```

<br/><br/>
Jak widać w zbiorze nie ma braków danych, a wartości zmiennych (oprócz zawartości dwutlenku siarki) oscylują wokół średniej. Warto zauważyć, że zmienna "quality" jest typu dyskretnego, zatem będę jej używać jako zmiennej typu dyskretnego. Z tabeli wynika również, że w zbiorze nie znajdują się wina słodkie.

# Analiza danych

Zacznijmy od analizy rozkładu zmiennych "quality", "alcohol" oraz "residual.sugar"

## Rozkłady

### Quality
```{r qualitydistrib, echo=FALSE, message=FALSE,warning=FALSE}
df$quality <- as.character(df$quality)
df %>% ggplot(aes(x=quality))+
  geom_bar()
```

Wina nie są szczególnie zróżnicowane pod względem jakości, dominują wina przeciętne.

### Alcohol
```{r alcodistrib, echo=FALSE, message=FALSE,warning=FALSE}
df %>% ggplot(aes(x=alcohol))+
  geom_density()
```

Przeważają wina o zawartości alkoholu ok. 9.5%. Znaczącą rolę w zbiorze pełnią też te o zawartości alkoholu ok. 11%.

### Residual.sugar
```{r sugardistrib, echo=FALSE, message=FALSE,warning=FALSE}
df %>% ggplot(aes(x=residual.sugar))+
  geom_density()
```

W zbiorze dominują wina o zawartości cukru ok. 2g/L. W zbiorze znajdują się też  śladowe ilości win o większej słodkości. Wszystkie byłyby sklasyfikowane jako wytrawne.

## Zależności

Wykres korelacji pomiędzy zmiennymi przedstawia się następująco:

```{r correlation, echo=FALSE, message=FALSE,warning=FALSE}
df$quality <- as.numeric(df$quality)
vis_cor(df)
```

Większość korelacji wynika z chemicznych właściwości zmiennych, z tego powodu najbardziej interesujące są zależności zmiennych do jakości. Ponadto zbadam niektóre właściwości win ze względu na ich słodkość.

### Quality vs Alcohol

```{r qA, echo=FALSE, message=FALSE,warning=FALSE}
df %>% ggplot(aes(alcohol, color = cut(quality, breaks = c(1,3,6,8)))) +
  geom_freqpoly()+
  guides(color = guide_legend(title="quality"))
```

Analizując wykresy dla win lepszych (quality = 7,8), przeciętnych (quality = 4,5,6) oraz słabych (quality = 3),wynika, że lepsze jakościowo wina mają większą zawartość alkoholu. Należy jednak pamiętać, że reprezentacja "lepszych" win w tym zbiorze jest znacząco mniejsza od reprezentacji win "przeciętnych".

### Quality vs Sulphates

```{r qS, echo=FALSE, message=FALSE,warning=FALSE}
df %>% ggplot(aes(sulphates, color = cut(quality, breaks = c(1,3,6,8)))) +
  geom_freqpoly()+
  guides(color = guide_legend(title="quality"))
```

Z powyższego wykresu wynika, że lepsze jakościowo wina z analizowanego zbioru zawierają więcej siarczanów. Należy jednak pamiętać, że reprezentacja "lepszych" win w tym zbiorze jest znacząco mniejsza od reprezentacji win "przeciętnych".

### Residual.sugar vs Alcohol

```{r rA, echo=FALSE, message=FALSE,warning=FALSE}
df %>% ggplot(aes(residual.sugar, alcohol)) +
  geom_hex()
```

Zbiór danych zawiera najwięcej win o niskiej zawartości cukru i niskiej zawartości alkoholu. Zawartość alkoholu jest najbardziej zróżnicowana dla win o mniejszej słodkości. Zawartość cukru jest najbardziej zróżnicowana dla win o mniejszej zawartości alkoholu. Z wykresu wynika, że w większości przypadków wina o większej zawartości alkoholu są mniej słodkie.

### Residual.sugar vs Sulphates

```{r rS, echo=FALSE, message=FALSE,warning=FALSE}
df %>% ggplot(aes(residual.sugar, sulphates)) +
  geom_hex()
```

Zbiór danych zawiera najwięcej win o niskiej zawartości cukru i niskiej zawartości siarczanów. Zawartość siarczanów jest najbardziej zróżnicowana dla win o mniejszej słodkości.Zawartość cukru jest najbardziej zróżnicowana dla win o mniejszej zawartości siarczanów. Z wykresu wynika, że w większości przypadków wina o większej zawartości siarczanóW są mniej słodkie, natomiast wina słodsze mają zawartość siarczanów w przedziale ok. [0.4,1.6].
